ACORDAO-COMPLETO-2362014

ACÓRDÃO 7573/2019 ATA 28/2019 - PRIMEIRA CÂMARA

VISTOS, relatados e discutidos estes autos atos de concessão (inicial e de alteração) de aposentadoria de José Stênio de Araújo Cavalcante, ex-servidor do Tribunal Regional Eleitoral de Roraima.
ACORDAM os ministros do Tribunal de Contas da União, reunidos em sessão da 1ª Câmara, ante as razões expostas pelo relator, em:
9.1. considerar ilegais os atos de concessão inicial e de alteração de aposentadoria de José Stênio de Araújo Cavalcante, em razão da incorporação de parcela de quintos/décimos após a vigência da Lei 9.624/1998, negando-lhes o registro, nos termos do § 1º do art. 260 do RI/TCU;
9.2. dispensar o ressarcimento das quantias indevidamente recebidas de boa-fé, com base no enunciado 106 da súmula da jurisprudência predominante do Tribunal;
9.3. determinar ao Tribunal Regional Eleitoral de Roraima que:
9.3.1. em razão da decisão proferida pelo Supremo Tribunal Federal no RE 638115/CE, repercussão geral tese 395, e nos embargos de declaração julgados em 30/6/2017, de relatoria do Ministro Gilmar Mendes no mesmo Recurso Extraordinário, suspenda todo e qualquer pagamento concernente ao ato impugnado, recalculando a parcela referente à incorporação de quintos do interessado, comunicando ao Tribunal as providências adotadas, nos termos dos arts. 262, caput, do RI/TCU, e 8º, caput, da Resolução TCU 206/2007;
9.3.2. cadastre novo ato de aposentadoria livre da irregularidade verificada, submetendo-o no prazo de 30 (trinta) dias à apreciação deste Tribunal, nos termos do art. 262, caput e § 2º, do RI/TCU e 19, § 3º, da Instrução Normativa TCU 78/2018;
9.3.3. dê ciência, no prazo de 15 (quinze) dias, do inteiro teor desta deliberação ao interessado, informando-lhe que o efeito suspensivo proveniente da eventual interposição de recurso não a exime da devolução dos valores percebidos indevidamente após o recebimento da notificação, em caso de não provimento do recurso;
9.4. encerrar o processo e arquivar os presentes autos.

Registro de atos de aposentadoria.

Primeira Câmara

Tribunal Regional Eleitoral de Roraima (TRE/RR).

3. Interessado: José Stênio de Araújo Cavalcante (XXX.180.903-XX).

13.1. Ministros presentes: Walton Alencar Rodrigues (Presidente), Benjamin Zymler, Bruno Dantas e Vital do Rêgo.
13.2. Ministro-Substituto presente: Weder de Oliveira (Relator).

ACORDAO-COMPLETO-2396970

Acórdão 2363/2020 - Primeira Câmara

WEDER DE OLIVEIRA

Em exame, atos de concessão (inicial e de alteração) de aposentadoria de José Stênio de Araújo Cavalcante, ex-servidor do Tribunal Regional Eleitoral de Roraima.
Reproduzo, com ajustes de forma, a instrução do auditor da Sefip (peça 36) , que recebeu anuência do diretor da unidade especializada (peça 37) :
"INTRODUÇÃO
 (...) 
2.	O ato foi submetido, para fim de registro, à apreciação do Tribunal de Contas da União (TCU) , de acordo com o art. 71, inciso III, da Constituição Federal. O cadastramento e a disponibilização ao TCU ocorreram por intermédio do Sistema de Apreciação e Registro de Atos de Admissão e Concessões, na forma dos arts. 2º, caput e incisos I a VI, e 4º, caput, da Instrução Normativa - TCU 78/2018.
HISTÓRICO
3.	Esta Secretaria diligenciou o Tribunal Regional Eleitoral de Roraima, por meio do ofício SEFIP-D/2242, de 9/11/2011, solicitando cópia do laudo da junta médica, indicando o início da doença do servidor José Stênio de Araújo Cavalcante, planilha de cálculo dos proventos pela média das remunerações e cópia da última folha de pagamento (peça 1) . Em resposta, a Unidade Jurisdicionada encaminhou a documentação anexada à peça 3.
4.	Posteriormente, a Sefip realizou a oitiva do interessado, por meio do Ofício 3197/2017-TCU/Sefip, de 28/6/2017, para que se manifestasse sobre a incorporação de quintos (FC-2) , com fundamento no art. 62-A da Lei 8.112/1990, c/c os arts. 3º e 10º da Lei 8.911/1994 e art. 3º da Lei 9.624/1998, decorrente de exercício de função de direção, chefia ou assessoramento, de cargo de provimento em comissão ou de natureza especial após 1998, uma vez que esta Corte de Contas considera que a incorporação da vantagem somente é possível até a data de publicação da Lei 9.624/1998, ocorrida em 8/4/1998 (peça 4) .
5.	O Sr. José Stênio de Araújo Cavalcante tomou ciência da oitiva em 10/7/2017 (peça 8) . O interessado solicitou cópia integral do processo e prorrogação do prazo para responder a oitiva, tendo o pedido atendido por esta Secretaria (peças 5, 6, 7 e 12) . As alegações de defesa estão anexadas às peças 9 a 11 e 13 a 33. 
EXAME TÉCNICO
a) Resposta à oitiva
6.	Em síntese, as alegações de defesa do Sr. José Stênio de Araújo Cavalcante foram as seguintes (peça 9) :
a) afronta à coisa julgada, ao ato jurídico perfeito e ao direito adquirido. Informa que os quintos foram incorporados com base nos Mandados de Segurança Coletivos 81-I e 99-I, impetrados pela Associação dos Servidores do TRE/RR (ASTRE-RR) , julgados pelo Egrégio Tribunal Regional Eleitoral de Roraima (TRE-RR) e transitados em julgado;
b) alega que o acórdão proferido no RE 638.115/CE (STF) , citado pelo TCU, não possui incompatibilidade com a proteção da coisa julgada;
c) o próprio Tribunal de Contas da União já reconheceu, ao menos incidentalmente, a eficácia das referidas ordens mandamentais, no Acórdão 1523/2015-TCU-Plenário, Ministro-Relator Weder de Oliveira. No mencionado Acórdão, o TCU determinou o recalculo do montante do passivo da vantagem pessoal nominalmente identificada (VPNI) de quintos dos servidores, lastreado nas decisões judiciais proferidas nos autos dos Mandados de Segurança (MS) 81 e 99; e
d) por fim alega boa-fé e segurança jurídica, pois já recebe há mais de uma década a vantagem dos quintos, requerendo que seja mantido o pagamento da parcela.
7.	Foram anexados aos autos cópias dos Mandados de Segurança 81- Classe I e 99-Classe I, contracheques, declaração de associado da ASTRE-RR e autorização da prorrogação do prazo (peças 10-11 e 13 a 33) . 
b) fundamento legal da aposentadoria
8.	O servidor José Stenio de Araújo Cavalcante aposentou-se por invalidez, em 4/7/2007, com proventos proporcionais a 32/35 avos. O ato de número de controle 20805829-04-2011-000001-8 trata da concessão inicial de aposentadoria. Os proventos inicialmente foram calculados pela média das remunerações (peça 3, p. 16-28) . Consta nos autos o laudo emitido por Junta Médica Oficial atestando a invalidez do interessado (peça 3, p. 29-33) .
9. 	O ato de número de controle 20805829-04-2012-000003-7 trata de alteração da aposentadoria, cujo fundamento legal passou a ser com base na Emenda Constitucional 70/2012. Assim, os proventos proporcionais passaram a ser calculados com base na remuneração do cargo efetivo (peça 34) 
c) Entendimento TCU sobre incorporação dos quintos
10.	Tanto no ato de concessão inicial como no ato de alteração consta a incorporação de 3/5 de FC-2, referente ao período de 29/11/1995 a 14/3/1999.
11.	A vantagem denominada 'quintos' foi instituída com a Lei 6.732/1979. Segundo o art. 2º dessa lei, o servidor no exercício de cargo em comissão ou função de confiança poderia incorporar, a partir do sexto ano, 1/5 (um quinto) das vantagens correspondentes, a cada ano completo de exercício, até o limite de 5/5 (cinco quintos) ; isto é, até completar o décimo ano. 
12.	Objetivava-se evitar o decesso remuneratório do servidor ocupante de cargo ou função de confiança que viesse a ser dispensado em momento futuro e que não fosse passar imediatamente à inatividade. Uma vez que, até dezembro de 1979, os servidores em atividade que tivessem preenchido os requisitos temporais do artigo 180 da Lei 1.711/1952 só poderiam contar com tal benefício quando se aposentassem. Assim, se deixavam um cargo de confiança, após longos anos de exercício, e permaneciam em atividade, regressavam à situação de origem, com a remuneração do cargo efetivo e nada mais.
13.	Com o advento da Lei 8.112/1990, por meio do seu artigo 62, § 2º, introduziu novo disciplinamento ao assunto. A incorporação passou a se dar na proporção de 1/5 a cada ano de exercício da função, até o limite de cinco anos, sem a exigência do período de carência de cinco anos.
14.	Os critérios para incorporação dessa vantagem foram definidos mais claramente com a publicação da Lei 8.911/1994, que assim dispôs:
Art. 3. Para efeito do disposto no § 2º do art. 62 da Lei nº 8.112, de 11 de dezembro de 1990, o servidor investido em função de direção, chefia e assessoramento, ou cargo em comissão, previsto nesta Lei, incorporará à sua remuneração a importância equivalente à fração de um quinto da gratificação do cargo ou função para o qual foi designado ou nomeado, a cada doze meses de efetivo exercício, até o limite de cinco quintos.
 (...) 
Art. 10. É devida aos servidores efetivos da União, das autarquias e das fundações públicas, regidos pela Lei nº 8.112, de 11 de dezembro de 1990, cedidos, por afastamento, para exercício em órgão ou entidade do mesmo Poder ou de outro Poder da União, a incorporação de quintos decorrentes do exercício de cargo em comissão e de função de direção, chefia e assessoramento.
15.	Entretanto, essa vantagem foi extinta e restabelecida por diversas vezes, como demonstra o breve histórico abaixo apresentado.
16.	A MP 831, de 18/1/1995, extinguiu a vantagem dos quintos, tendo sido reeditada exaustivamente até a MP 1.160, de 26/10/1995, que a restabeleceu, porém sob a forma de décimos.
17.	Em 10/11/1997, foi editada a MP 1.595-14, que - convertida na Lei 9.527/1997 - extinguiu novamente a incorporação e a transformou em Vantagem Pessoal Nominalmente Identificada (VPNI) .
18.	Em 8/4/1998, a MP 1.160/1995 foi convertida na Lei 9.624/1998. Essa lei não revogou a Lei 9.527/1997, apenas limitou temporalmente a incorporação da referida vantagem entre 19 de janeiro de 1995 até a data da sua publicação, do tempo residual de exercício de funções comissionadas não empregado até 10/11/1997.
19.	No entanto, essa vantagem sempre esteve cercada de controvérsia. Ainda, em 4/9/2001, foi editada a MP 2.225-45/2001, que acresceu à Lei 8.112/1990 o artigo 62-A, transformando os quintos/décimos em VPNI, com a seguinte redação:
Art. 62-A. Fica transformada em Vantagem Pessoal Nominalmente Identificada - VPNI a incorporação da retribuição pelo exercício de função de direção, chefia ou assessoramento, cargo de provimento em comissão ou de Natureza Especial a que se referem os arts. 3º e 10 da Lei no 8.911, de 11 de julho de 1994, e o art. 3º da Lei no 9.624, de 2 de abril de 1998.
Parágrafo único.  A VPNI de que trata o caput deste artigo somente estará sujeita às revisões gerais de remuneração dos servidores públicos federais.
20.	Com o advento desta Medida Provisória, surgiram entendimentos divergentes. Por um lado, achava-se que seria devida a incorporação de parcelas da vantagem até 8/4/1998 (data de publicação da Lei 9.624/1998) . Por outro, entendia-se que a MP 2.225-45/2001 havia estendido o direito à incorporação da vantagem até a data de sua publicação.
21.	No âmbito deste Tribunal, os critérios para incorporação de quintos/décimos estavam disciplinados no Acórdão 2248/2005-TCU-Plenário, Ministro-Relator Lincoln Magalhães da Rocha, abaixo transcrito:
9.2. alterar a redação do subitem 9.2 do Acórdão 931/2003-TCU-Plenário para: "firmar entendimento de que é devida a incorporação de parcelas de quintos, com fundamento no artigo 3º da MP 2.225-45/2001, observando-se os critérios contidos na redação original dos artigos 3º e 10 da Lei 8.911/94, no período compreendido entre 09/04/98 e 04/09/2001, data da edição da referida medida provisória, sendo a partir de então todas as parcelas incorporadas, inclusive a prevista no artigo 3º da Lei 9.624/98, transformadas em Vantagem Pessoal Nominalmente Identificada - VPNI, admitindo-se, ainda, o cômputo do tempo residual porventura existente em 10/11/1997, desde que não empregado em qualquer incorporação, para concessão da primeira ou de mais uma parcela de quintos na data específica em que for completado o interstício de doze meses, ficando, também, essa derradeira incorporação transformada em VPNI, nos termos do subitem 8.1.2 da Decisão 925/1999 - Plenário.
22.	Todavia, no ano de 2015, o Supremo Tribunal Federal (STF) , ao apreciar o Recurso Extraordinário (RE) 638.115/Ceará, que teve repercussão geral, deixou assente que as decisões judiciais ou atos emanados pelos poderes Executivo, Legislativo ou Judiciário que determinaram a incorporação de quintos/décimos no período compreendido entre a edição da Lei 9.624/1998 até a edição da Medida Provisória 2.225-45/2001 carecem de fundamento legal e, portanto, violam o princípio da legalidade previsto na Constituição Federal.
23.	Em seu voto, o Ministro Relator explicitou, entre outras, a seguinte justificativa:
Enfim, é possível aferir uma questão constitucional na violação da lei pela decisão ou ato dos poderes Executivo, Legislativo ou Judiciário. A decisão ou ato sem fundamento legal ou contrário ao direito ordinário viola, dessa forma, o princípio da legalidade.
No caso, a decisão judicial que determina a incorporação dos quintos carece de fundamento legal e, portanto, viola o princípio da legalidade. (grifo nosso) 
24.	Ao tomar essa decisão, o STF modulou os seus efeitos para dispensar a devolução dos valores recebidos indevidamente de boa-fé até a data do julgamento, cessada a ultra-atividade de incorporações em qualquer hipótese.
25.	Ainda nessa linha de entendimento, foi a decisão no MS 25.763/DF, assim ementado:
Mandado de segurança. 2. Administrativo. Servidor público. 3. Cabimento do mandado de segurança da União para impugnar ato do Tribunal de Contas da União. 4. Impossibilidade de incorporação de quintos decorrente do exercício de funções comissionadas no período compreendido entre a edição da Lei 9.624/1998 e a MP 2.225-48/2001. Art. 61, § 1º, inciso II, "a", e 63, inciso I, CF/88. 5. Ausência de fundamentação legal indispensável para incorporação dos quintos no período de 9.4.1998 a 4.9.2001, data da edição da MP 2.225-45/2001. Violação ao princípio constitucional da legalidade. 6. A medida provisória tão somente transformou em Vantagem Pessoal Nominalmente Identificada (VPNI) a incorporação das parcelas a que se referem os arts. 3º e 10 da Lei 8.911, de 11 de julho de 1994, e o art. 3º da Lei 9.624, de 2 de abril de 1998. 7. Inconstitucionalidade do Acórdão 2.248/2005, do TCU e extinção da incorporação de quintos/décimos desde a Lei 9.527/97. 8. Impetração conhecida e segurança concedida. (grifo nosso) 
26.	Assim, o supramencionado Acórdão 2248/2005-TCU-Plenário teve sua inconstitucionalidade reconhecida pelo Supremo Tribunal Federal nos autos do Mandado de Segurança 25.763/DF.
27.	O entendimento desta Corte de Contas até 2005, antes do advento do Acórdão 2248/2005-TCU-Plenário, era de que a incorporação ou atualização de quintos era devida até 8/4/1998, com fundamento no caput do art. 3º da Lei 9.624/1998, vide Decisão 925/1999 e Acórdãos 731/2003 e 732/2003, ambos do Plenário.
28.	Essas decisões também asseguraram a contagem do tempo residual de exercício de funções comissionadas não empregado, até 10/11/1997, para a incorporação de parcela de décimo, com termo final na data específica em que o servidor completasse o interstício de doze meses, de acordo com a sistemática definida na redação original do art. 3º da Lei 8.911/1994. Também declararam que as parcelas incorporadas à remuneração, na forma de quintos, deveriam ser transformadas em décimos e estes transformados em vantagem pessoal nominalmente identificada (VPNI) .
29.	Em deliberações mais recentes, esta Corte de Contas se posicionou acerca da decisão do STF, consignando por meio do Acórdão 2444/2015-TCU-Plenário, Ministro-Relator André Luís de Carvalho, que deve ser observado o entendimento daquela Corte Suprema acerca da impossibilidade de incorporação de quintos de função decorrente do exercício de funções no período compreendido entre a edição da Lei 9.624/1998, de 8/4/1998, e da MP 2.225-48/2001, de 4/9/2001 (RE 638.115/CE e MS 25.763/DF) . A mesma orientação foi adotada nos Acórdãos 5.380/2016, Ministro-Relator Vital do Rego, e 8.788/2016, Ministro-Relator Augusto Nardes, ambos da Segunda Câmara.
30.	Assim, incorporação de parcela de quintos do interessado teve amparo em função comissionada exercida antes e após a vigência da Lei 9.624/1998, o que está em desacordo com o entendimento do Supremo Tribunal Federal e a jurisprudência mais recente deste Tribunal.
31.	Diante do exposto, os atos de concessão inicial e de alteração de aposentadoria do Sr. José Stênio de Araújo Cavalcante devem ser apreciados pela ilegalidade, em razão de ter incorporado parcela de quintos/décimos após o advento da Lei 9.624/1998.
32.	Nada obstante, deve-se dispensar a devolução dos valores indevidamente recebidos de boa-fé, nos termos do Enunciado 106 da Súmula de Jurisprudência deste Tribunal.
d) Acórdão 1523/2015-TCU-Plenário
33.	O Acórdão 1523/2015-TCU-Plenário, Ministro-Relator Weder de Oliveira, sessão de 17/6/2015, citado pelo interessado em sua defesa, refere-se a Relatório de Levantamento, efetuado pela Secretaria de Controle Externo em Roraima (Secex-RR) . 
34.	Na ocasião, em razão da contagem incorreta do tempo de efetivo exercício de cargo/função comissionada dos servidores do TRE/RR com impacto no cálculo dos quintos, pois estava sendo considerado o ano com 360 dias e não com 365 dias, determinou-se a sua correção e consequente recálculo do montante do passivo da VPNI dos quintos dos servidores. Transcrevemos as determinações:
9.1. determinar ao Tribunal Regional Eleitoral de Roraima (TRE/RR) que, no prazo de 60 (sessenta) dias:
9.1.1. reveja a contagem do tempo de efetivo exercício de cargo/função comissionada dos servidores do órgão considerando o ano como de trezentos e sessenta e cinco dias, consoante disposto no art. 101 da Lei 8.112/1990 demonstrando, nominalmente, os quintos efetivamente incorporados;
9.1.2. após o procedimento descrito no item anterior, recalcule o montante do passivo da vantagem pessoal nominalmente identificada (VPNI) de quintos dos servidores, lastreado nas decisões judiciais proferidas nos autos dos Mandados de Segurança (MS) 81 e 99, observados os juros moratórios e correção monetária constantes em tabela do voto condutor do Acórdão 1485/2012-TCU-Plenário, considerando-se os ajustes necessários decorrentes da declaração pelo Supremo Tribunal Federal (STF) de inconstitucionalidade, em parte, por arrastamento, do art. 1º-F da Lei 9.494/1997, com redação dada pela Lei 11.960/2009, quando do julgamento das Ações Diretas de Inconstitucionalidade (ADI) 4425 e 4357, cujos acórdãos foram publicados respectivamente em 19/12/2013 e 26/9/2014;
9.2. determinar ao TRE/RR que, após os procedimentos de correção do principal e a sua devida atualização monetária, de acordo com o que dispõem os arts. 93, 98 e 105 da Lei 4.320/1964, o art. 131 do Decreto 93.872/1986 e os arts. 1º a 6º da Portaria STN 406/2011, contabilize corretamente os valores a pagar relacionados ao passivo de pessoal do órgão;
35.	O Acórdão 1523/2015-TCU-Plenário é anterior a outros acórdãos proferidos pelo TCU, em que se considerou ilegal o cômputo dos quintos após a edição da Lei 9.624/1998, com base no entendimento do STF, tais como, os Acórdão 2444/2015-TCU-Plenário, sessão de 30/9/2015, Ministro-Relator André Luís de Carvalho, 5.380/2016-TCU-2ª Câmara, sessão de 10/5/2016, Ministro-Relator Vital do Rego, e Acórdão 8788/2016-TCU-Segunda Câmara, sessão 2/8/2016, Ministro-Relator Augusto Nardes.
e) decadência administrativa 
36.	Esta Corte de Contas, no tocante à decadência, prevista no art. 54 da Lei 9.784/1999, entende que o referido dispositivo legal, ao ser aplicado aos atos de aposentadoria e pensão, conta seu prazo decadencial somente a partir do respectivo registro pelo Tribunal de Contas da União, visto que, em se tratando de ato complexo, só é aperfeiçoado quando de seu registro pelo TCU. Portanto, o prazo decadencial não pode ser contado a partir da concessão administrativa, mas sim a partir do exame pelo TCU. Esse é o teor da Súmula TCU 278/2012, a seguir transcrita:
SÚMULA 278/2012: Os atos de aposentadoria, reforma e pensão têm natureza jurídica de atos complexos, razão pela qual os prazos decadenciais a que se referem o § 2º do art. 260 do Regimento Interno e o art. 54 da Lei nº 9.784/99 começam a fluir a partir do momento em que se aperfeiçoam com a decisão do TCU que os considera legais ou ilegais, respectivamente.
f) Princípio da segurança jurídica e do direito adquirido
37.	Verifica-se que o Princípio da Segurança Jurídica é vetor importante do Direito, que impõe ao magistrado a ponderação de sua incidência no caso concreto, mas sempre em face de outros princípios estruturantes da Administração Pública, como o princípio da legalidade, expresso na Constituição Federal, a partir do qual se estrutura todo o direito público e administrativo.
38.	A apreciação de atos de concessão de aposentadoria pela ilegalidade não infringe o princípio da segurança jurídica. Não há que se falar em direito adquirido antes que o ato complexo esteja definitivamente registrado por este Tribunal, muito menos quando a concessão traz em seu bojo vício insanável, por não haver lei que a suporte.
39.	Em suma, entende-se que não se pode garantir o registro de uma aposentadoria considerada ilegal pelo TCU invocando apenas princípios tais como o da segurança jurídica, boa-fé e razoabilidade, os quais deverão ser sopesados também com o princípio da legalidade.
CONCLUSÃO
40.	Em razão do exposto e tendo em vista as análises realizadas nos atos de concessão de aposentadoria de José Stênio de Araújo Cavalcante, esta Unidade Técnica considera que os atos em tela estão ilegais, em razão da incorporação de parcela de quintos/décimos após o advento da Lei 9.624/1998, em desacordo com o entendimento do Supremo Tribunal Federal e a jurisprudência mais recente deste Tribunal.
PROPOSTA DE ENCAINHAMENTO
41.	Ante o exposto, conforme o preceituado no artigo 71, inciso III, da Constituição Federal de 1.988; c/c os artigos. 1º, inciso V, e 39, inciso II, da Lei nº 8.443/1992, c/c os artigos 1º, inciso VIII, 260, §§ 1º e 5º, do Regimento Interno/TCU, e tomando por base as informações prestadas pelo órgão de controle interno e as verificações feitas pela unidade técnica, na forma prevista no artigo 260, caput, do referido Regimento, propõe-se: 
a) considerar ilegais e negar o registro dos atos de concessão inicial e de alteração de aposentadoria de José Stênio de Araújo Cavalcante (CPF: XXX.180.903-XX) , em razão da incorporação de parcela de quintos/décimos após a vigência da Lei 9.624/1998;
b) dispensar o ressarcimento das quantias indevidamente recebidas de boa-fé, nos termos da Súmula TCU n. 106;
c) determinar ao Tribunal Regional Eleitoral de Roraima que adote medidas para que:
          c.1) no prazo de quinze dias, faça cessar os pagamentos decorrentes dos atos impugnados por esta Corte, sob pena de responsabilidade solidária da autoridade administrativa omissa, nos termos do art. 262 do Regimento Interno/TCU;
	    c.2) no prazo de trinta dias, emita novos atos, livres da irregularidade apontada, e os submeta ao TCU pelo Sistema e-Pessoal, nos termos dos arts. 262, § 2º, do Regimento Interno desta Corte e 19, § 3º, da Instrução Normativa TCU 78/2008;
    	    c.3) dê ciência, no prazo de 15 (quinze) dias, do inteiro teor desta deliberação ao interessado, alertando-o de que o efeito suspensivo proveniente da interposição de eventuais recursos junto ao TCU não o exime da devolução dos valores percebidos indevidamente após a respectiva notificação, caso esses não sejam providos; e
           c.4) encaminhar ao Tribunal, no prazo de 30 (trinta) dias contados da ciência da decisão, documento apto a comprovar que o interessado tomou conhecimento do acórdão."
O represente do MP/TCU (peça 40) , procurador Júlio Marcelo de Oliveira, manifestou-se de acordo com a proposta da unidade instrutiva.
É o relatório.

não há

Procurador Júlio Marcelo de Oliveira.

ATOS DE APOSENTADORIA. INCORPORAÇÃO INDEVIDA DE QUINTOS DE FUNÇÕES COMISSIONADAS EXERCIDAS EM PERÍODOS POSTERIORES À VIGÊNCIA DA LEI 9.624/1998, EM DESACORDO COM A ATUAL JURISPRUDÊNCIA DO STF E DO TCU. ILEGALIDADE. SÚMULA 106. DETERMINAÇÕES. CIÊNCIA.

APOSENTADORIA (APOS)

Secretaria de Fiscalização de Pessoal (Sefip).

Em exame, atos de concessão (inicial e de alteração) de aposentadoria de José Stênio de Araújo Cavalcante, ex-servidor do Tribunal Regional Eleitoral de Roraima (TRE-RR) .
A Secretaria de Fiscalização de Pessoal, inicialmente, solicitou ao órgão de origem cópia do laudo da junta médica, no qual deveria estar indicado o início da doença de José Stênio de Araújo Cavalcante, a planilha de cálculo dos proventos pela média das remunerações, bem como cópia da última folha de pagamento (peça 1) . 
Em resposta, a unidade jurisdicionada encaminhou a documentação anexada à peça 3.
A unidade instrutiva constatou a incorporação de 3/5 de FC-2, referente ao período de 29/11/1995 a 14/3/1999. Esse período abrange intervalo de exercício de função posterior a 8/4/1998, data da publicação da Lei 9.624/1998 (conversão da MP 1.644-41, de 1998) , que vedou tal possibilidade. Assim promoveu a oitiva do interessado, para assegurar-lhe a oportunidade do uso das garantias constitucionais do contraditório e da ampla defesa (uma vez que o ato deu entrada no Tribunal há mais de 5 anos) .
Em sua manifestação, o beneficiário, em síntese, aduziu (i) afronta à coisa julgada, ao ato jurídico perfeito e ao direito adquirido; (ii) que o acórdão proferido no RE 638.115/CE (STF) , citado pelo Tribunal, não é incompatível com a proteção da coisa julgada; (iii) que o próprio Tribunal de Contas da União já reconheceu, ao menos incidentalmente, a eficácia das referidas ordens mandamentais, no Acórdão 1523/2015-TCU-Plenário e (iv) boa-fé e segurança jurídica, pois já recebe há mais de uma década a vantagem dos quintos, requerendo que seja mantido o pagamento da parcela.
Ao analisar as alegações apresentadas, a Sefip propõe que os atos em exame sejam considerados ilegais, em razão da incorporação de parcela de quintos/décimos após o advento da Lei 9.624/1998, em desacordo com o entendimento do Supremo Tribunal Federal e a jurisprudência mais recente deste Tribunal. 
O MP/TCU manifestou anuência integral à proposta de mérito da Sefip (peça 40) .
II
Acompanho o entendimento da unidade instrutiva, endossado pelo Parquet especializado, razão pela qual incorporo às minhas razões de decidir, sem prejuízo de tecer as considerações que se seguem.
O Sr. José Stenio de Araújo Cavalcante aposentou-se por invalidez, em 4/7/2007, com proventos proporcionais a 32/35. O ato de número 20805829-04-2011-000001-8 trata da concessão inicial de aposentadoria. Consta nos autos o laudo emitido por junta médica oficial atestando a invalidez do interessado (peça 3, p. 29-33) . Os proventos iniciais foram calculados pela média das remunerações.
O ato de número 20805829-04-2012-000003-7 trata de alteração da aposentadoria, cujo fundamento legal passou a ser a Emenda Constitucional 70/2012. Assim, os proventos proporcionais passaram a ser calculados com base na remuneração do cargo efetivo.
Como bem exposto pela Sefip, a incorporação de "quintos" prevista no art. 62 da Lei 8.112/1990 está limitada à data de 8/4/1998, quando foi publicada a Lei 9.624/1998.
A controvérsia acerca da incorporação ou não de parcelas referentes às funções exercidas no período compreendido de 8/4/1998 e 4/9/2001 foi definitivamente resolvida, pelo Supremo Tribunal Federa (STF) , no RE 638.115/CE (repercussão geral reconhecida, tese 395) :
"Tema: 395 - Incorporação de quintos decorrentes do exercício de funções comissionadas e/ou gratificadas.
Tese: Ofende o princípio da legalidade a decisão que concede a incorporação de quintos pelo exercício de função comissionada no período de 8/4/1998 até 4/9/2001, ante a carência de fundamento legal. Obs: Redação da tese aprovada nos termos do item 2 da Ata da 12ª Sessão Administrativa do STF, realizada em 09/12/2015. "
No campo "discriminação dos tempos em funções comissionadas" consta que o Sr. José Stênio de Araújo Cavalcante exerceu função denominada FC-2 a partir de 15/9/1995. Portanto, até a data de 8/4/1998 teria totalizado apenas dois anos completos de exercício na função.
Tendo em vista o disposto acima, acompanho a proposta de ilegalidade da Sefip, à qual anuiu o MP/TCU.
O beneficiário argumentou também a existência de coisa julgada em relação ao pagamento dos quintos, citando os mandados de segurança coletivos 81 e 99, ambos impetrados pela Associação de Servidores do Tribunal Regional Eleitoral de Roraima - Astre, que teria atuado em substituição processual de seus associados.
Para o caso aqui discutido, acerca da incorporação dos "quintos" com base em decisão judicial, aplica-se o entendimento proferido pelo STF quando do julgamento, em 30/6/2017, de embargos de declaração opostos no âmbito do RE 638.115/CE, de relatoria do ministro Gilmar Mendes:
"Embargos de declaração no recurso extraordinário. 2. Repercussão Geral. 3. Direito Administrativo. 4. Servidor público. 5. Incorporação de quintos decorrente do exercício de funções comissionadas no período compreendido entre a edição da Lei 9.624/1998 e a MP 2.225-48/2001. Impossibilidade. 6. Cessada a ultratividade das incorporações em qualquer hipótese, seja decorrente de decisões administrativas ou de decisões judiciais transitadas em julgado. RE-RG 730.462, Rel. Min. Teori Zavascki. 7. Ausência de omissão, contradição ou obscuridade. 8. Embargos rejeitados."
Em seu voto, que conduziu a decisão acima, o ministro Gilmar Mendes assim se manifestou:
"...tendo em vista que o pagamento dos quintos incorporados no período entre 8.4.1998 até 4.9.2001 foi declarado inconstitucional e refere-se a relação jurídica de trato continuado, há que se reconhecer a necessidade de cessação imediata do pagamento da mencionada verba, sem que isso caracterize afronta à coisa julgada e sem que seja necessário o ajuizamento de ação rescisória."
Como se depreende da leitura dos excertos reproduzidos acima, é cabível determinação para sustação do pagamento dos "quintos", mesmo que decorrente de decisão judicial transitada em julgado, sendo ampla a jurisprudência do Tribunal neste sentido (acórdãos TCU 8615/2018, 8209/2018, 2247/2018, 9190/2017-1ª Câmara, 5095/2018, 5094/2018 e 9717/2017-2ª Câmara, entre outros) .
Por essa razão, deve ser determinado ao Tribunal Regional Eleitoral de Roraima (TRE/RR) a emissão de novo ato, com alteração da parcela de quintos.
Diante dessas considerações, acolho a proposta de mérito formulada pela Sefip, que contou com a anuência do MP/TCU, em consonância com as decisões emanadas do Supremo Tribunal Federal e precedentes deste Tribunal.  
	Assim, manifesto-me pela aprovação do acórdão que ora submeto à apreciação deste Colegiado.
TCU, Sala das Sessões Ministro Luciano Brandão Alves de Souza, em 13 de agosto de 2019.
Weder de Oliveira 
Relator